臺灣基隆地方法院刑事判決　　　　　　　 95年度訴字第635號
公　訴　人　臺灣基隆地方法院檢察署檢察官
被　　　告　丙○○
選任辯護人　詹文凱律師
上列被告因業務侵占等案件，經檢察官提起公訴（94年度偵字第
3537號），本院判決如下：
    主  文
丙○○意圖為自己不法之所有，而侵占業務上所持有之物，處有
期徒刑拾月，減為有期徒刑伍月，如易科罰金，以銀元佰元即
新臺幣玖佰元折算壹日。
    事  實
一、丙○○係業泰電子股份有限公司（下稱業泰公司）之負責人
    ，其於民國88年10月1 日代表業泰公司與英屬維京群島華鎧
    資訊股份有限公司美國總公司（下稱華鎧公司）簽定合約，
    雙方約定自該日起，由業泰公司提供華鎧公司在臺相關服務
    ，華鎧公司則給付業泰公司佣金。另華鎧公司並於我國境內
    指定丙○○為該公司之訴訟及非訴訟代理人，且該公司復依
    據我國公司法在臺灣成立華鎧公司臺灣分公司，並委任丙○
    ○擔任華鎧公司臺灣分公司之經理人，丙○○擔任華鎧公司
    在臺分公司經理人並可按月取得一定薪資。
二、丙○○受任擔任華鎧公司臺灣分公司經理人，為華鎧公司臺
    灣分公司負責人，負責華鎧公司臺灣分公司在臺灣所有業務
    事宜，為從事業務之人，且為商業會計法第4 條所稱之商業
    負責人，負有據實填製會計憑證及記入帳冊之義務，竟基於
    以明知為不實事項，而填製會計憑證之概括犯意及意圖為自
    己不法所有之侵占犯意，委由不知情之會計人員，連續填製
    下列不實內容之會計憑證及記入帳冊，並將其業務上持有之
    款項，以變易持有為所有之意思，予以侵占入己：
  (一)丙○○明知華鎧公司於89年3 月26日起，至同年12月31日止
    ，並無如附表所示10次之提領現金紀錄，竟要求不知情之會
    計人員江陳美信於附表所示之時間，在不詳地點，填製如附
    表所示華鎧公司現金收入傳票之會計憑證計10紙，並據以記
    入華鎧公司現金帳及總帳冊之會計帳冊內。
  (二)丙○○又明知業泰公司並未代華鎧公司臺灣分公司墊付新臺
    幣（以下未標明幣別者，均為新臺幣）487,657 元之款項給
    宏碁股份有限公司（下稱宏碁公司），以返還華鎧公司臺灣
    分公司積欠宏碁公司之溢付款，竟於89年4 月6 日，以業泰
    公司已代墊前開溢付款為由，要求不知情之會計邱敏華，於
    華鎧公司臺灣分公司該日之日記帳內記載：「與Acer之差價
    佣金、487,657 」之不實事項，並開立上開金額支票給業泰
    公司（支票號碼不詳）。丙○○即以此方式，將其業務上為
    華鎧公司臺灣分公司所持有之487,657 元款項，以變易持有
    為所有之意思，予以侵占入己。
  (三)丙○○復明知華鎧公司於89年12月31日並無「進貨977,8340
    元、什費250,000 元、廣告費21,845元、交際費80,000元、
    文具用品50,000元、旅費178,155 元」等支出，竟於89年12
    月31日，在不詳地點，指示不知情之會計人員江陳美信依據
    前開不實內容填製轉帳支出傳票之會計憑證1 紙，並據以記
    入華鎧公司分錄簿及總分類帳之會計帳冊內。
三、案經華鎧公司訴由臺灣臺北地方法院檢察署呈請臺灣高等法
    院檢察署令轉臺灣基隆地方法院檢察署檢察官偵查後起訴。
    理  由
甲、有罪部分：
壹、關於證據能力：
一、按被告以外之人於偵查中向檢察官所為之陳述，除顯有不可
    信之情況者外，得為證據，刑事訴訟法第159 條之1 第2 項
    定有明文。查證人江陳美信於檢察官偵查中所為之證言業經
    合法具結，且查無顯不可信之情形，合於上開規定，自有證
    據能力。
二、次按被告以外之人於審判外之陳述，雖不符刑事訴訟法第15
    9 條之1 至第159 條之4 之規定，而經當事人於審判程序同
    意作為證據，法院審酌該言詞陳述或書面陳述作成時之情況
    ，認為適當者，亦得為證據；當事人、代理人或辯護人於法
    院調查證據時，知有刑事訴訟法第159 條第1 項不得為證據
    之情形，而未於言詞辯論終結前聲明異議者，視為有前項之
    同意，刑事訴訟法第159 條之1 、第159 條之5 第1 項、第
    2 項分別定有明文。經查，本判決下列所引用華鎧公司臺灣
    分公司相關帳冊等書面資料，檢察官、被告及辯護人於本案
    言詞辯論終結前均未聲明異議，本院審酌上開證據資料製作
    時之情況，尚無違法不當及證明力明顯過低之瑕疵，亦認為
    以之作為證據應屬適當，故揆諸前開規定，認前揭證據資料
    有證據能力，合先敘明。
貳、實體事項：
一、上開事實欄二(一)(三)所示之事實，業據被告丙○○於本院審理
    時坦承屬實，並據證人即為華鎧公司臺灣分公司記帳之江陳
    美信於檢察官偵查中證述在卷（見93年度他字第341 號卷(二)
    第235 頁、94年度偵字第3537號卷第103-105 頁），且被告
    自白事實欄二(一)所示事實部分，有卷附華鎧公司臺灣分公司
    現金收入傳票影本10紙（見93年度他字第341 號卷(一)第279
    頁、第284 頁、第286 頁、第297 頁、第300 頁、第30 1頁
    、第308 頁、第313 頁、第323 頁、第326 頁）、現金帳（
    見同前他字卷第208-220 頁）及總帳等件影本（見同前他字
    卷第235-236 頁）可稽；又被告自白如事實欄二(三)所示事實
    部分，則有卷附華鎧公司臺灣分公司轉帳傳票（見同前他字
    卷第332 頁）、分錄簿（見同前他字卷第232 頁）、總帳等
    件影本（見同前他字卷第257-258 頁、260-262 頁）可憑，
    被告之自白核與事實相符，可以採信。又因被告並非實際記
    帳之人，且不復記憶究係何時指示證人江陳美信依據不實資
    料填製會計憑證並據以記入帳冊，是本院乃在不影響被告權
    益及斟酌上開不實內容均屬89會計年度等情形下，依據上開
    華鎧公司臺灣分公司現金收入傳票、轉帳支出傳票、現金帳
    、分錄簿及總帳等所載之日期，作為認定本件被告行為之時
    間，並此敘明。
二、訊據被告否認有上開事實欄二(二)所示之違反商業會計法及業
    務侵占之犯行，辯稱：此部分係業泰公司代華鎧公司臺灣分
    公司返還宏碁公司溢付之貨款，其係據實指示證人邱敏華記
    載會計帳冊，且無侵占華鎧公司臺灣分公司之款項云云。經
    查：
  (一)被告迭於檢察官偵查中供稱：有以業泰公司代墊華鎧公司臺
    灣分公司與宏碁公司間差價佣金487,657 元為由，指示證人
    邱敏華於華鎧公司臺灣分公司89年4 月6 日之日記帳內記載
    ：「與Acer之差價佣金、487,657 」，並開立華鎧公司臺灣
    分公司之上開金額支票額予業泰公司等情，核與證人邱敏華
    於檢察官偵查中所證情節相符（見93年度他字第341 號卷(二)
    第228 頁、第234 頁），是被告如事實欄二(二)所示之指示證
    人邱敏華記載華鎧公司臺灣分公司日記帳，並自華鎧公司臺
    灣分公司取得487,657 元之款項之事實即堪以認定。
  (二)又被告雖提出華鎧公司臺灣分公司發票（見本院卷第162 頁
    ，被告提出之被證21，編號890201，金額205,000 美元，含
    稅總金額為6,607,960 元）、華鎧公司發票（見本院卷第16
    3 頁，被告提出之被證22，編號115399，金額190,516.60美
    元），辯稱上開發票係華鎧公司與宏碁公司間因同一筆交易
    所產生之發票，華鎧公司給予宏碁公司發票部分金額較低，
    係因華鎧公司自行給予宏碁公司折價，致二張發票交易金額
    差價14,483.4美元，折算新臺幣為466,857 元（見本院卷第
    127 頁被告提出之被證12以螢光筆標示部分），而因宏碁公
    司已依未折價前之發票價格於89年3 月24日匯款6,607,880
    元予華鎧公司臺灣分公司（見93年度他字第341 號卷(二)第24
    9 頁），宏碁公司因而溢付上開款項，其乃以業泰公司與宏
    碁公司間之銷貨折讓方式代華鎧公司臺灣分公司返還上開宏
    碁公司溢付款，且提出蓋有宏碁公司營業人銷貨退回進貨退
    出或折讓證明單為憑（見本院卷第239 頁，被告提出之被證
    27），並聲請傳喚經手上開事項之業泰公司職員乙○○到庭
    作證，然查：
    1.宏碁公司曾與華鎧公司臺灣分公司交易，且就被告提出上
      開華鎧公司臺灣分公司發票（編號890201）所示之應付交
      易金額，業於89年3 月24日匯款0000000 元至華鎧公司臺
      灣分公司指定之花旗銀行帳戶，至被告提出之上開華鎧公
      司發票（編號115399元），則查無紀錄，且亦查無曾接獲
      華鎧公司或業泰公司如被告提出上開華鎧公司臺灣分公司
      發票（編號890201）所載125,000 美元之退款紀錄，此外
      宏碁公司與業泰公司間僅有3 筆交易紀錄等事實，有該公
      司94年7 月14日碁法字第940656號函暨附匯款申請書、宏
      碁公司與業泰公司間交易紀錄電腦列印資料件可憑（見93
      年度他字第341 號卷(二)第246-250 頁）。且被告提出之蓋
      有宏碁公司營業人銷貨退回進貨退出或折讓證明單，亦非
      宏碁公司所出具之事實，亦有該公司96年4 月17日碁法字
      第960252號函可憑（見本院卷第193 頁）。
    2.又證人乙○○於本院96年10月23日審理時亦到庭證稱：被
      告提出之上開營業人銷貨退回進貨退出或折讓證明單上所
      載產品內容，確係其在業泰公司擔任產品經理時所經手之
      產品，但是否有該張營業人銷貨退回進貨退出或折讓證明
      單，因時間太久，其已不復記憶，但其不知道有因華鎧公
      司臺灣分公司因另筆交易要返還宏碁公司溢付款，而以上
      開營業人銷貨退回進貨退出或折讓證明單所載產品售價折
      讓方式，返還宏碁公司溢付款之情形等語明確（見本院卷
      第338頁）。
    3.綜上證據，被告雖提出華鎧公司臺灣分公司發票及華鎧公
      司發票之2 張金額發票，然宏碁公司方面並無被告所提出
      之華鎧公司發票及相關溢付款退款之紀錄，而證人乙○○
      復證稱沒有以業泰公司產品銷貨折讓方式返還宏碁公司溢
      付款之情形，此外，復查無被告所辯業泰公司有為華鎧公
      司臺灣分公司返還宏碁公司溢付款之情形，據此，宏碁公
      司與華鎧公司臺灣分公司間既無因交易而使宏碁公司有溢
      付款之情形，且業泰公司亦未曾代華鎧公司臺灣分公司墊
      付差價佣金487,657 ，而被告竟指示證人邱敏華於華鎧公
      司臺灣分公司89年4 月6 日之日記帳內記載：「與Acer之
      差價佣金、487,657 」，並開立同額之華鎧公司臺灣分公
      司支票交予業泰公司收受，則其利用不知情之證人邱敏樺
      將不實事項記入帳冊之行為及侵占業務上所持有之現金等
      犯行，均堪以認定，其猶以前詞置辯，核係事後卸責之詞
      ，不足採信。
三、綜上，本案事證明確，被告之犯行均堪認定，應依法論科。
四、論罪科刑：
  (一)查被告行為後，商業會計法於95年5 月24日修正公佈全文83
    條，並自公佈日起施行。刑法第41條先於90年1 月10日修正
    ，又刑法部分條文於94年1 月7 日修正通過，94年2 月2 日
    公佈，95年7 月1 日施行，此次修正刑法第2 條、第33條、
    第55條、第56條、第41條等規定，罰金罰鍰提高標準條例第
    2 條亦於95年5 月17日配合修正刪除。按行為後法律有變更
    者，適用行為時之法律，但行為後之法律有利於行為人者，
    適用最有利於行為人之法律，修正後刑法第2 條第1 項訂有
    明文。此條規定乃與刑法第1 條罪刑法定主義契合，而貫徹
    法律禁止溯及既往原則，係規範行為後法律變更所生新舊法
    律比較適用之準據法，是刑法第2 條本身雖經修正，但刑法
    第2 條既屬適用法律之準據法，本身尚無比較新舊法之問題
    ，應一律適用裁判時之現行刑法第2 條規定以決定適用之刑
    罰法律，先予辨明（最高法院95年度第8 次刑事庭會議決議
    一(一)參照）。
    1.商業會計法第71條第1 款規定於95年5 月24日修正前、後
      ，構成要件並無更動，但原規定之法定刑為「5 年以下有
      期徒刑、拘役或科或併科新臺幣15萬元以下罰金」，修正
      後提高為「5 年以下有期徒刑、拘役或科或併科新臺幣60
      萬元以下罰金」，是比較修正前、後之法條規定，自以舊
      法之規定對於被告較為有利。
    2.刑法關於罰金刑最低額之規定，於被告行為亦經修正。修
      正後之刑法第33條第5 款規定罰金刑為新臺幣1,000 元以
      上，以百元計算之，而被告行為時之刑法第33條第5 款則
      規定罰金為1 元以上，且以銀元為計算單位。故依修正後
      之法律，被告所犯如後所述商業會計法第71條第1 款所得
      科處之罰金刑最高為新臺幣150,000 元，所犯刑法第336
      條第2 項業務侵占罪所得科處之罰金刑為新臺幣90,000元
      ，最低均為新臺幣1,000 元；然依被告行為時之刑罰法律
      ，即罰金罰鍰提高標準條例第1 條前段規定之提高倍數10
      倍及修正前刑法第33條第5 款規定之罰金最低額1 元計算
      ，最高額雖與新法相同，然最低額僅為新臺幣3 元。因此
      ，比較上述修正前、後之刑罰法律，自以被告行為時關於
      科處罰金刑之法律較有利於被告。
    3.刑法有關連續犯之規定，亦業於94年1 月7 日修正刪除，
      並於95年7 月1 日施行，是於新法修正施行後，已無連續
      數行為而犯同一罪名者，以一罪論之規定，故被告如後所
      述數次犯商業會計法第71條第1 款前段及後段之罪，均須
      數罪分論併罰，是修正後刑法刪除連續犯規定，顯已影響
      行為人刑罰之法律效果，自屬法律有變更，依修正後刑法
      第2 條第1 項規定，比較新、舊法結果，自以適用舊法連
      續犯規定，就被告所犯之罪，論以一罪，並依法加重其刑
      ，較有利於被告。
    4.刑法第55條關於牽連犯之規定亦於上開期日修正刪除，則
      被告所犯如後所述商業會計法第71條第1 款前段及後段之
      罪、刑法第336 條第2 項之罪，應予分論併罰。比較新、
      舊法結果，適用被告行為時之法律即修正前刑法第55條牽
      連犯之規定，較有利於被告。
    5.被告於行為時即90年1 月10日修正前刑法第41條第1 項規
      定為：「犯最重本刑為3 年以下有期徒刑以下之刑之罪，
      而受6 月以下有期徒刑或拘役之宣告，因身體、教育、職
      業或家庭之關係，執行顯有困難者，得以1 元以上3 元以
      下折算1 日，易科罰金」，於90年1 月10日修正時增定但
      書及第2 項，而將上開規定移列為第1 項前段，並將「3
      年以下有期徒刑以下之刑之罪」修正放寬為「犯最重本刑
      為5 年以下有期徒刑以下之刑之罪」，且依95年5 月17日
      修正前罰金罰鍰提高標準條例第2條 規定，就其原定數額
      提高為100 倍折算1 日，則被告行為時之易科罰金折算標
      準，應以銀元300 元折算1 日，經折算為新臺幣後，應以
      新臺幣900 元折算為1 日。惟94年2 月2 日修正之刑法第
      41條第1 項前段則規定：「犯最重本刑為5 年以下有期徒
      刑以下之刑之罪，而受6個 月以下有期徒刑或拘役之宣告
      者，得以新臺幣1 千元、2 千元或3 千元折算1 日，易科
      罰金」。比較被告行為時及行為後兩次修正刑法第41條之
      規定，以被告行為後、90年1 月10日修正後、94年2 月2
      日修正前之刑法第41條第1 項前段規定，最有利於被告，
      則應依刑法第2條 第1 項後段規定，適用該次修正之刑法
      第41條第1 項前段規定，定其易科罰金之折算標準。
  (二)按商業會計法第71條所謂「商業負責人」之定義，依同法第
    4 條所定，應依公司法第8 條、商業登記法第9 條及其他法
    律有關之規定。而公司法第8 條則規定：「本法所稱公司負
    責人：在無限公司、兩合公司為執行業務或代表公司之股東
    ；在有限公司、股份有限公司為董事。公司之經理人或清算
    人，股份有限公司之發起人、監察人、檢查人、重整人或重
    整監督人，在執行職務範圍內，亦為公司負責人」；公司法
    第372 條第2 項復明定：「外國公司應在中華民國境內指定
    其訴訟及非訴訟之代理人，並以之為在中華民國境內之公司
    負責人」。查華鎧公司係依據英屬維京群島法律組織設立之
    外國公司，在我國境內係指定被告為其訴訟及非訴訟之代理
    人，且依據我國公司法在我國設立分公司後，復委任被告為
    其臺灣分公司之經理人，有華鎧公司之外國公司認許事項變
    更表及外國分公司變更登記表影本各1 份（見本院卷第377-
    378 頁）在卷可憑，是被告在我國境內，顯係華鎧公司（含
    其臺灣分公司）之公司負責人，合於上開商業會計法第4 條
    所定義之商業負責人，故核被告所為，係犯商業會計法第71
    條第1 款前段之以明知不實事項，填製會計憑證、同條後段
    之以明知不實事項，記入帳冊罪及刑法第336 條第2 項業務
    侵占罪。次按商業會計法第71條第1 款之商業負責人，以明
    知為不實之事項而填製會計憑證，原含有業務上登載不實之
    本質，與刑法第215 條之從事業務之人明知為不實之事項而
    登載於業務上文書罪，皆規範處罰同一之登載不實行為，應
    屬法規競合，且前者為後者之特別規定，依特別法優於普通
    法之原則，自應優先適用商業會計法第71條第1 款論處（最
    高法院92年台上字第3677號判例意旨參照），是本件自不另
    論以刑法第215 條之業務登載不實罪。被告利用不知情之會
    計人員即證人江陳美信而為本件之犯行，為間接正犯。又被
    告多次委由不知情之會計人員將不實事項填製會計憑證及記
    入帳冊，均時間緊接，且犯罪方法相同，各觸犯構成要件相
    同之罪名，顯係基於概括犯意而為，為連續犯，應依修正前
    刑法第56條之規定以連續犯一罪論，並依法加重其刑。又被
    告所犯明知為不實之事項而填製會計憑證罪、明知為不實之
    事項而記入帳冊罪及業務侵占罪，具有原因、結果及手段、
    目的之牽連關係，應依修正前55條之規定，從一重之刑法第
    336 條第2 項業務侵占罪處斷。爰審酌被告既身為華鎧公司
    （含臺灣分公司）在我國境內之負責人，自應依法據實記載
    華鎧公司臺灣分公司在我國境內相關商業活動，詎其竟漠視
    法令，虛列華鎧公司臺灣分公司相關支出，並侵占業務上所
    持有之現金，所為殊不足取，兼衡被告行為所生危害、侵占
    所得金額，暨被告犯後於本院審理時已坦承其違反商業會計
    法之犯行等一切情狀，量處如主文所示之刑。又被告行為後
    ，立法院業於96年6 月15日三讀通過中華民國96年罪犯減刑
    條例，經總統公布後，並自同年7 月16日起施行，被告所犯
    上開之罪，合於該條例減刑之規定，爰依該條例第2 條第1
    項第3 款規定，減輕被告宣告刑二分之一，併依95年7 月1
    日修正施行前刑法第41條第1 項前段規定，諭知其易科罰金
    之折算標準。
乙、不另為無罪諭知部分：
一、公訴意旨另以：
  (一)被告丙○○明知業泰公司並未代華鎧公司臺灣分公司支付31
    7,540 元，竟於89年4 月6 日，以業泰公司代墊前開款項為
    由，要求不知情之會計邱敏華，以業泰公司名義，開立上開
    金額之商業發票予華鎧公司臺灣分公司，再由華鎧公司臺灣
    分公司開立上開金額之支票予業泰公司，並於華鎧公司臺灣
    分公司之日記帳內記載還業泰公司99年代墊費317,540 之不
    實事項，而將該款項侵佔入己，因認被告此部分行為係犯商
    業會計法第71條第1 款後段之以明知不實之事項，而記入帳
    冊罪嫌及刑法第336 條第2 項之業務侵占罪嫌。
  (二)被告於90年7 月6 日，未經授權，匯款122,600 美元予EVER
    GREEN CONSULTING CORPORATION，並要求不知情之邱敏華，
    於華鎧公司臺灣分公司90年7 月6 日之日記帳上，記載短期
    投資、TURBONET、122,600 之不實事項，而將該款項予以侵
    佔入己，因認被告此部分行為係犯商業會計法第71條第1 款
    後段之以明知不實之事項，而記入帳冊罪嫌及刑法第336 條
    第2 項之業務侵占罪嫌。
  (三)被告未經華鎧公司之授權，於90年11月6 日，持偽造之華鎧
    公司臺灣分公司章及自己所有之私章，前往中國國際商業銀
    行東內湖分行（下稱中國國際商銀），於存款印鑑卡上，蓋
    用華鎧公司臺灣分公司及自己之印文，偽造屬私文書之印鑑
    卡，而以華鎧公司臺灣分公司名義，開立帳號00000000000
    號之美元帳戶及帳號00000000000 號之新臺幣帳戶，並於同
    日，自華鎧公司臺灣分公司匯款新臺幣4,623 元至前開新臺
    幣帳戶，於90年11月8 日，由華鎧公司匯款新臺幣542,987
    元至前開新臺幣帳戶，復於90年11月12日，由華鎧公司匯款
    5358.4美元至前開美元帳戶，復於91年5 月7 日及同年12月
    26日，持前開偽刻之華鎧公司臺灣分公司章及自己所有之私
    章，蓋用於取款憑條後，偽造屬私文書之取款憑條，而領取
    前開新臺幣帳戶內之存款各5,030 及10,871元，以支付華鎧
    公司臺灣分公司相關費用，又於92年5 月22日以同一方式，
    自前開美金帳戶，領取5,377.94美元，並於同日匯入前開新
    臺幣帳戶同時結清該美元帳戶，又於同日以同一方式於前開
    新臺幣帳戶領取新臺幣723,213 元，並結清該帳戶，而將該
    款項侵佔入己，因認被告此部分所為，係犯刑法第216 條、
    第210 條之行使偽造私文書及同法第336 條第2 項業務侵占
    罪嫌。
二、按犯罪事實應依證據認定之，無證據不得認定犯罪事實；又
    不能證明被告犯罪者，應諭知無罪之判決，刑事訴訟法第15
    4 條第2 項、第301 條第1 項分別定有明文。而所謂認定犯
    罪事實之證據，係指足以認定被告確有犯罪行為之積極證據
    而言，該項證據自須適合於被告犯罪事實之認定，始得採為
    斷罪資料，又苟未能發現相當證據或證據不足以證明，自不
    能以推測或擬制之方法，以為裁判基礎，故被告否認犯罪事
    實所持之辯解，縱屬不能成立，仍非有積極之證據足以證明
    其犯罪行為，不能遽為有罪之認定（最高法院29年上字第31
    05號、40年台上字第86號及30年上字第1831號判例意旨參照
    ）。又事實之認定，應憑證據，如未能發現相當證據，或證
    據不足以證明，自不能以推測或擬制之方法，為裁判基礎（
    最高法院40年台上字第86號判例意旨參照）；認定不利於被
    告之事實，須依積極證據，苟積極證據不足為不利於被告之
    事實認定時，即應為有利於被告之認定，更不必有何有利之
    證據（最高法院30年上字第816 號判例意旨參照）；且認定
    犯罪事實所憑之證據，無論直接或間接證據，其為訴訟上之
    證明，須於通常一般之人均不致有所懷疑，而得確信其為真
    實之程度者，始得據之為有罪之認定，倘其證明尚未達到此
    一程度，而有合理性懷疑之存在時，即無從為有罪之認定（
    最高法院76年台上字第4986號判例參照）。次按告訴人之告
    訴，係以使被告受刑事追訴為目的，其指訴是否與事實相符
    ，仍應調查其他證據，以資審認，必被害人所述被害情形，
    無瑕疵可擊，且就其他方面調查，又與事實相符，始足據為
    有罪判決之基礎（最高法院81年度台上字第3539號判決參照
    ）。
三、公訴人認被告就上揭公訴意旨(一)(二)部分涉犯商業會計法第71
    條第1 款後段之以明知不實之事項，而記入帳冊罪及刑法第
    336 條第2 項之業務侵占罪嫌；就上揭公訴意旨(三)部分涉犯
    刑法第216 條、第210 條之行使偽造私文書及同法第336 條
    第2 項業務侵占罪嫌，無非係以被告之供述、證人邱敏華及
    傅昭倩之證言、華鎧公司臺灣分公司現金帳、總帳、日記帳
    （以上證據證明上揭公訴意旨(一)至(三)）、支票影本（證明被
    告以華鎧公司臺灣分公司支票帳戶開立帳戶予業泰公司）、
    開立給業泰公司之發票影本（上揭公訴意旨(一)所載之支出，
    部分係以業泰公司為買受人）、匯款單影本（證明被告以華
    鎧公司臺灣分公司名義，匯款予EVERGREEN CONSULTING COR
    PORATION）、宣誓書（證明被告未經授權而匯款予EVERGREE
    NCONSULTING CORPORATION）、 中國國際商業銀行94年3 月
    18日函、帳戶往來明細及取款憑條（證明上揭公訴意旨(三)）
    、簽收單1 紙（證明被告於移交華鎧公司臺灣分公司業務時
    交付之公司大小章，與前開中國國際商業銀行帳戶之公司大
    小章不同之事實）等件為其主要論據。
四、訊據被告堅詞否認有公訴意旨所指商業會計法第71條第1 款
    後段之以明知不實之事項，而記入帳冊罪、刑法第216 條、
    第210 條之行使偽造私文書罪及同法第336 條第2 項之業務
    侵占罪等犯行，辯稱：
  (一)上揭公訴意旨(一)所示其指示證人邱敏華開立業泰公司商業發
    票及華鎧公司臺灣分公司支票等記載均屬實，然此確係業泰
    公司先行代華鎧公司臺灣分公司墊付相關費用，且該等款項
    確曾經華鎧公司同意墊付，其均係據實請證人邱敏華填製會
    計憑證及記載帳冊，且其客觀上並無侵占華鎧公司款項，主
    觀上亦無不法所有意圖等語。
  (二)上揭公訴意旨(二)部分所示其匯款投資之事實亦屬實，然其係
    依據當時華鎧公司董事長「Steve Siltanen」（史帝文、蘇
    丹尼）之指示匯款投資，相關投資文件直接交「Steve Silt
    anen」收受，其均係據實請證人邱敏華填製會計憑證及記載
    帳冊，且其客觀上並無侵占華鎧公司款項，主觀上亦無不法
    所有意圖等語。
  (三)又其雖有開立如上揭公訴意旨(三)所述之帳戶及提領款項，然
    其既係華鎧公司（含臺灣分公司）在臺灣之負責人，即有權
    代表華鎧公司在臺灣開立帳戶，而其所提領之款項除繳納華
    鎧公司臺灣分公司的稅之外，剩餘款項就是用以支付其擔任
    華鎧公司臺灣分公司負責人的薪水，其並無行使偽造私文書
    之行為，且其客觀上並無侵占華鎧公司款項，主觀上亦無不
    法所有意圖等語。
五、經查：
  (一)證據能力部分：
    按被告以外之人於審判外之陳述，雖不符刑事訴訟法第159
    條之1 至第159 條之4 之規定，而經當事人於審判程式同意
    作為證據，法院審酌該言詞陳述或書面陳述作成時之情況，
    認為適當者，亦得為證據；當事人、代理人或辯護人於法院
    調查證據時，知有刑事訴訟法第159 條第1 項不得為證據之
    情形，而未於言詞辯論終結前聲明異議者，視為有前項之同
    意，刑事訴訟法第159 條之1 、第159 條之5 第1 項、第2
    項分別定有明文。經查，本判決下列所引用之被告以外之人
    於審判外之陳述、華鎧公司臺灣分公司相關帳冊資料及被告
    提出之電子郵件資料及其餘書面證據等資料，檢察官、被告
    及辯護人於本案言詞辯論終結前均未聲明異議，本院審酌上
    開證據資料製作時之情況，尚無違法不當及證明力明顯過低
    之瑕疵，亦認為以之作為證據應屬適當，故揆諸前開規定，
    認前揭證據資料有證據能力，合先敘明。
  (二)被告被訴如公訴意旨(一)所示指示不知情之證人即會計邱敏華
    填製業泰公司商業發票之交易憑證，並記入帳冊及侵占華鎧
    公司臺灣分公司317,540 元犯行部分：
    1.被告有於89年4 月6 日，以業泰公司代華鎧公司臺灣分公
      司代墊款項為由，要求證人邱敏華，以業泰公司名義，開
      立上開金額之商業發票予華鎧公司臺灣分公司，再由邱敏
      華開立華鎧公司臺灣分公司上開金額之支票予業泰公司，
      並於華鎧公司臺灣分公司之日記帳內記載還業泰公司99年
      （本院按即民國88年）代墊費317,540 之實事，固據被告
      供承屬實，並據證人邱敏華於檢察官偵查中證述在卷（見
      93年度他字第341 號卷(二)第228 頁、第234 頁），並有業
      泰公司發票（臺灣臺北地方法院檢察署93年度他字第7646
      號卷第30-31 頁）、華鎧公司臺灣分公司支票（見93年度
      他字第341 號卷(一)第174-175 頁）、華鎧公司臺灣分公司
      日記帳（見同前他字卷第128 頁）在卷可憑。
    2.惟查，被告就此業提出上開業泰公司為華鎧公司臺灣分公
      司代墊費用之相關明細（見本院第114 頁被告提出之被證
      10），核與被告提出經華鎧公司同意支出上開費用之電子
      郵件2 紙相符（見本院卷第245 頁被告提出之被證28 及
      本院卷第246 頁被告提出之被證29），是被告辯稱係經過
      華鎧公司同意，由業泰公司先行代華鎧公司臺灣分公司墊
      付費用等情節，即堪以採信。從而依據檢察官提出之上開
      證據，即無足以證明被告有上揭公訴意旨(一)所示之犯行。
      至告訴人提出華鎧公司與業泰公司間之合約（見94年度偵
      字第3537號卷第88-95 頁），指稱華鎧公司只須依照合約
      支付業泰公司傭金，此不須須再支付業泰公司任何費用，
      且倘被告所辯屬實，於業泰公司先行代華鎧公司臺灣分公
      司墊付費用時，亦應以華鎧公司名義取得相關費用單據，
      俾名實相符，然業泰公司卻反於此，仍以業泰公司名義取
      得相關費用單據，致華鎧公司無法取得單據申報費用支出
      乙節，首先，本院觀諸上開華鎧公司與業泰公司間合約內
      容，並未明確規範被告提出之上開費用是否本即係業泰公
      司因該合約所應支付之費用成本，是倘告訴人就此費用是
      否本即應由業泰公司負擔，宜另循民事救濟途逕解決，此
      外業泰公司代華鎧公司臺灣分公司墊付費用何以未以華鎧
      公司臺灣分公司名義取得費用單據，涉及公司會制度之建
      全與否，本院審酌被告供稱華鎧公司臺灣分公司僅有其負
      責人1 名，證人邱敏華兼職業泰公司及華鎧公司臺灣分公
      司之會計，且自扣案之帳冊觀之，華鎧公司臺灣分公司確
      實有俗稱之內、外帳，凡此均足徵華鎧公司會計制度不建
      全，且幾無內部控制可言，是不難想像業泰公司代華鎧公
      司臺灣分公司墊付費用，卻未取得華鎧公司臺灣分公司名
      義費用單據之原因，是亦難以此情節反指被告指示證人邱
      敏華記帳部分非屬實，亦無從據以認被告有侵占華鎧公司
      臺灣分公司上開金額之款項。
  (三)關於被告被訴如公訴意旨(三)所示未經授權，匯款122,600 美
    元予EVERGREEN CONSULTING CORPORATION，並要求不知情之
    證人邱敏華於華鎧公司臺灣分公司日記帳上記載：短期投資
    、TURBONET、122,600 之不實事項，而侵占華鎧公司臺灣分
    公司122,600 美元犯行部分：
    1.被告匯款122,600 美元予EVERGREEN CONSULTINGCORPORAT
      ION 之事實，業據被告供承屬實，且據證人邱敏華亦於檢
      察官偵查中結證稱：係依據被告之指示在華鎧公司臺灣分
      公司日記帳上記載：短期投資、TURBONET、122,600 等語
      明確（見93年度他字第341 號卷(二)第229 頁、第234 頁）
      ，並有美商花旗銀行94年7 月7 日（94）企控字第0436號
      函暨附件（見93年度他字第341 號卷(二)第240-242 頁）、
      美商花旗銀行台北分行匯款單據（見本院卷第164 頁被告
      提出之被證23）、外幣匯出匯款申請書（見本院卷第247
      頁被告提出之被證30）及EVERGREEN CONSULTING CORPORA
      TION收據（見93年度他字第34 1號卷(二)第205 頁）可憑。
    2.被告上開匯款之事實固堪以認定，然被告上開匯款行為是
      否未經授權，仍應有相當證據證明。而查檢察官就此部分
      雖提出華鎧公司董事長「Aki Korhonen」之宣誓書為憑（
      見94年度偵字第3537號卷第7 －8 頁），然被告供稱上開
      匯款時，華鎧公司董事長係「Steve Siltanen」（史帝文
      、蘇丹尼），而非「Aki Korhonen」，而「Aki Korhonen
      」雖宣誓稱詢問「Steve Siltanen」後，「Steve  Silta
      nen 」表示未授權被告匯款，然核「Aki Korhonen」宣誓
      內容係屬傳聞之詞，無從資為不利被告之證據。至被告辯
      解係經當時華鎧公司董事長「Steve Siltanen」授權投資
      等情，雖未能提出相關授權文件證明，然如前所述，認定
      犯罪事實應憑積極證據，檢察官倘不能提出證據證明被告
      無權投資，即難僅憑被告無法提出投資之權限，逕以推論
      被告犯罪。況被告既係華鎧公司在我國國境內之訴訟及非
      訴訟之代理人，且華鎧公司依據我國公司法在我國設立分
      公司後，復委任被告為其臺灣分公司之經理人，則被告在
      我國境內，即係華鎧公司（含其臺灣分公司）之公司負責
      人，而依據華鎧公司與被告間之合約（見本院卷第110 頁
      被告提出被證8）， 華鎧公司並未對內限制被告之權限，
      且亦查無華鎧公司臺灣分公司相關內控制度（亦即有關公
      司會計內部控制制度），從而被告以其為華鎧公司臺灣分
      公司負責人之身分決定投資事宜，並動用華鎧公司資金之
      行為，即查無不合之處。至檢察官雖一再指被告未經授權
      ，然並未提出被告須有華鎧公司授權始得為投資之相關證
      據，是有關檢察官起訴被告未經授權指示證人邱敏華記載
      帳冊部分，已無證據足以證明。此外，再觀諸被告上開匯
      款亦確係以華鎧公司臺灣分公司名義匯款，並記載在華鎧
      公司臺灣分公司資產項下之短期投資科目（證人邱敏華記
      載：將投資公司名稱記載為【TURBONET】顯係誤載），而
      屬華鎧公司臺灣分公司資產，且復查無被告與國外收款之
      EVERGREEN CONSULTING CORPORATION間之關係，及該筆款
      項是否有流入被告相關帳戶等情節，是檢察官起訴被告侵
      占上開款項，亦查無證據可佐。
  (四)被告被訴如公訴意旨(四)所示行使偽造私文書及業務侵占犯行
    部分：
    1.被告有於90年11月6 日，持委由第三人所刻製之華鎧公司
      臺灣分公司章及自己之私章，前往中國國際商業銀行東內
      湖分行（下稱中國國際商銀），於存款印鑑卡上，蓋用華
      鎧公司臺灣分公司及自己之印文，而以華鎧公司臺灣分公
      司名義，開立帳號00000000000 號之美元帳戶及帳號0000
      0000000 號之新臺幣帳戶，並於同日自華鎧公司臺灣分公
      司匯款新臺幣4,623 元至前開新臺幣帳戶，於90年11 月8
      日，由華鎧公司匯款新臺幣542,987 元至前開新臺幣帳戶
      ，復於90年11月12日，由華鎧公司匯款5358.4美元至前開
      美元帳戶，復於91年5 月7 日及同年12月26日，持前開華
      鎧公司臺灣分公司章及自己之私章，蓋用於取款憑條後，
      領取前開新臺幣帳戶內之存款各5,030 及10,871元，以支
      付華鎧公司臺灣分公司相關費用，又於92年5 月22日以同
      一方式，自前開美金帳戶，領取5,377.94美元，並於同日
      匯入前開新臺幣帳戶同時結清該美元帳戶，又於同日以同
      一方式於前開新臺幣帳戶領取新臺幣723,213 元，並結清
      該帳戶之事實，業據被告供承屬實，且有中國國際商業銀
      行成功分行94年3 月18日（94）中銀成字第008 號函暨附
      件華鎧公司臺灣分公司於該行之客戶存款資料明細表、轉
      帳明細表、應解匯款號碼卷、購入外匯單及手續收入收據
      、外匯活期存款取款憑條、收入及支出傳票、新臺幣存摺
      存款存款及取款憑條、國內匯款申請書（見93年度他字第
      341 號卷(二)第93-108頁）、中國國際商業銀行成功簡易型
      分行客戶歷史檔交易明細查詢表（見94年度偵字第3537號
      卷第40頁）、華鎧公司臺灣分公司於中國國際商銀東內湖
      分行之存款印鑑卡（見同前偵卷第64－65頁）附卷可憑。
    2.然查，被告在我國境內係華鎧公司（含其臺灣分公司）之
      公司負責人，而依據華鎧公司與被告間之合約，華鎧公司
      並未對內限制被告之權限，業如前認定，是被告自有權以
      華鎧公司臺灣分公司負責人名義，委請第三人刻華鎧公司
      臺灣分公司及負責人之印章，並在我國境內任一金融機構
      開立帳戶，此亦係中國國際商銀東內湖分行何以同意接受
      被告以華鎧公司臺灣分公司負責人名義，在該行開立新臺
      幣及外幣存款之原因，是檢察官認被告盜刻華鎧公司臺灣
      分公司及負責人印章及前往中國國際商銀東內湖分開開立
      華鎧公司臺灣分公司帳戶及嗣後提領款項行為均係屬行使
      偽造私文書行為等情節，顯有誤會。
    3.又被告既有權提領被告在中國國際商銀所開立帳戶內之存
      款，而檢察官復起訴稱被告於91年5 月7 日及同年12月26
      日，提領其在中國國際商業銀行所開立新臺幣帳戶內之存
      款各5,030 及10,871元，係用以支付華鎧公司臺灣分公司
      相關費用（起訴書未載明支付明細），則被告此部分之提
      領行為即顯非侵占華鎧公司臺灣分公司之款項。
    4.至檢察官起訴被告於92年5 月22日以同一方式，自前開華
      鎧公司臺灣分公司中國國際商銀東內湖分行美金帳戶，領
      取5,377.94美元，並於同日匯入前開同一銀行華鎧公司臺
      灣分公司新臺幣帳戶，同時結清該美元帳戶，又於同日以
      同一方式於前開新臺幣帳戶領取新臺幣723,213 元乙節，
      被告辯稱華鎧公司僅給付其薪資至90年1 月，而其任期係
      至92年5 月26日止，是其提領上開款項係用以支付其擔任
      華鎧公司臺灣分公司負責人之薪資等語。經查：依據被告
      與華鎧公司間之相關合約內容（見本院卷被告提出之被證
      11）、告訴人之告訴狀所載（見臺灣臺北地方法院93年度
      他字第7464號卷第2 頁）及華鎧公司臺灣分公司基本資訊
      之記載（93他字第341 號卷(一)第24頁），被告係自88年11
      月29日起至92年5 月26日止，擔任華鎧公司（含臺灣分公
      司）在我國境內之負責人，被告之年薪80,000美元，換算
      成月薪為6666.66 美元，據此計算，被告自90年2 月起至
      92年5 月26日止，尚有179,998.20美元之薪資未領取，倘
      以1 美元兌新臺幣30元之較低匯率計算，顯已逾上開被告
      提領之新臺幣723,213 元，而觀諸告訴人提出之刑事補充
  　　告訴理由(六)狀之內容（見94年度偵字第3537號卷第86-87
    　頁），告訴人亦載明最後給付被告薪資之日期係於2000年
      12月13日，足徵被告上開所辯並非無稽。至告訴人一再指
      訴被告自90年2 月後實際上未再處理華鎧公司臺灣分公司
      業務，且於其他訴訟中曾供述華鎧公司臺灣分公司未積欠
      其薪資部分，本院審酌告訴人並未提出被告擔任華鎧公司
      臺灣分公司負責人期間，倘未實際處理公司業務，即不可
      支領薪資之證據，復未提出確有支付被告薪資之證明（被
      告無自證已領有薪資之義務），則被告依據合約關係，本
      即可向華鎧公司臺灣分公司請求給付薪資，華鎧公司若認
      不須給付，自應另循民事救濟途逕解決，是告訴人此部分
      之告訴亦均無從採取，並此指明。
  (五)綜上所述，公訴人所提證據及指出之證明方法，無從說服本
    院形成被告所涉前揭商業會計法、行使偽造私文書及業務侵
    占有罪之心證，此外，復查無其他積極證據足資認定被告涉
    有公訴人前揭所指犯行，既不能證明犯罪，本應為被告無罪
    之諭知，然因公訴人認此部分與被告前揭論罪科刑部分，分
    具有連續犯及牽連犯之裁判上一罪關係，爰不另為無罪之諭
    知。
據上論斷，應依刑事訴訟法第299 條第1 項前段，修正前商業會
計法第71條第1 款前段、後段，刑法第11條前段、第2 條第1 項
前段、第56條（95年7 月1 日修正刪除前）、第336 條第2 項、
第55條（95年7 月1 日修正前）、第41條第1 項前段（95年7 月
1 日修正施行），罰金罰鍰提高標準條例第1 條前段、第2 條（
95年7 月1 日廢止前），中華民國96年罪犯減刑條例第2 條第1
項第3 款、第7 條、第9 條，判決如主文。
本案經檢察官甲○○到庭執行職務。
中　　華　　民　　國　　96　　年　　12　　月　　5　　日
                  刑事第一庭審判長法    官  王福康
                                  法    官  許心
                                  法    官  劉桂金
以上正本證明與原本無異。
如不服本判決應於收受本判決後10日內向本院提出上訴書狀，其
未敘述上訴理由者，並得於提起上訴後10日內向本院補提理由書
狀（均須按他造當事人之人數附繕本）「切勿逕送上級法院」。
中　　華　　民　　國　　96　　年　　12　　月　　5　　日
                                  書 記 官  鄧順生
附錄論罪法條
商業會計法第71條
商業負責人、主辦及經辦會計人員或依法受託代他人處理會計事
務之人員有下列情事之一者，處5 年以下有期徒刑、拘役或科或
併科新臺幣60萬元以下罰金：
一、以明知為不實之事項，而填製會計憑證或記入帳冊。
二、故意使應保存之會計憑證、會計帳簿報表滅失毀損。
三、偽造或變造會計憑證、會計帳簿報表內容或毀損其頁數。
四、故意遺漏會計事項不為記錄，致使財務報表發生不實之結果
。
五、其他利用不正當方法，致使會計事項或財務報表發生不實之
    結果。
刑法第335條第1項
意圖為自己或第三人不法之所有，而侵占自己持有他人之物者，
處5 年以下有期徒刑、拘役或科或併科 1 千元以下罰金。
刑法第336條第2項
對於業務上所持有之物，犯前條第 1 項之罪者，處 6 月以上
5 年以下有期徒刑，得併科3 千元以下罰金。
附表（單位：新臺幣）
編號  日　　　  期         金     額
1.    89年03月26日         600,000元
2.    89年04月19日         500,000元
3.    89年05月03日         600,000元
4.    89年06月30日         600,000元
5.    89年07月29日         600,000元
6.    89年08月22日         500,000元
7.    89年09月14日         500,000元
8.    89年10月03日         650,000元
9.    89年11月28日         500,000元
10.    89年12月15日         600,000元
